最高法院刑事判決　　　　　　九十六年度台上字第五五七０號
上　訴　人　台灣高等法院檢察署檢察官
上　訴　人
即　被　告　甲○○
上列上訴人等因被告偽造文書案件，不服台灣高等法院中華民國
九十四年一月二十五日第二審判決（九十三年度上訴字第二九八
一號，起訴案號：台灣宜蘭地方法院檢察署九十二年度偵緝字第
七一號），提起上訴，本院判決如下：
    主  文
原判決撤銷，發回台灣高等法院。
    理  由
本件原判決認定，上訴人即被告甲○○（下稱被告）有其事實欄
所載犯行，因而撤銷第一審之科刑判決，改判論被告連續行使偽
造私文書，足以生損害於他人罪，處有期徒刑一年六月；固非無
見。
惟查：(一)、審判之事實範圍，應以起訴之事實（包括起訴效力所
及之事實）為基準；如犯罪事實已經起訴而未予裁判，自屬違背
法令，此觀刑事訴訟法第三百七十九條第十二款規定自明。訴經
提起後，檢察官雖得依同法第二百六十九條規定，提出撤回書敘
述理由撤回起訴；惟單一案件之事實，僅就一部分事實撤回起訴
，基於審判不可分之關係，並不生撤回效力。又刑事訴訟法尚無
如民事訴訟法設有訴之變更之規定，得許檢察官就其所起訴之被
告或犯罪事實加以變更。是於刑事訴訟程序中，到庭實行公訴之
檢察官若對於業經起訴而具有一罪關係之犯罪事實，為部分之減
縮者，非屬訴訟上之撤回起訴，不生拘束法院之效力，是法院不
得僅就檢察官於審判中主張減縮後之事實為裁判，而置原起訴之
事實於不顧，否則仍有已受請求之事項未予判決之違背法令。第
一審檢察官起訴被告尚涉犯於民國九十年四月二十五日，偽造戴
智慧名義之標單並持以行使，向活會會員詐取會款之罪嫌（見起
訴書第三頁第四行、第五行，第九頁附表三編號六）。雖到庭實
行公訴之檢察官於第一審九十三年八月十七日審判期日，以言詞
陳明：前開起訴書犯罪事實三編號六之部分。撤回等旨（見一審
卷第一四三頁），然既未依法提出撤回書敘述理由，且僅係就已
經起訴具有一罪關係之犯罪事實為部分減縮，自非屬訴訟上之撤
回起訴，當不生拘束法院之效力。乃原判決對於此部分悉未審判
論究，揆諸上開說明，洵有已受請求之事項未予判決之違誤。(二)
、科刑之判決書，對於犯罪事實必須詳加認定，而後於理由內敘
明其認定犯罪事實所憑之證據及其認定之理由，方足以資論罪科
刑。原判決事實認定，被告虛構如原判決附表所示之會員，向該
等附表所示之會員招攬互助會，且假冒該等附表所示會員之名義
，偽造標單持以得標等情（見原判決第一頁，事實欄第一段）。
然對於被告所招攬之各互助會，究竟何人係確實參與，何人係遭
冒名參加，並未予以明白認定，復未於理由說明其所憑依據，自
屬理由欠備。(三)、依原判決認定之事實，本件被告之犯罪行為態
樣有二，一為冒用確實參與互助會之會員名義標會，另一為以「
假會員」名義參與互助會，而以該「假會員」名義標會。如若上
開認定無訛，則此二者之犯罪態樣迥不相同。前者，固有未經授
權以真實會員名義詐標會款之犯行；而後者，被告以「假會員」
名義參與互助會，再以「假會員」名義標得會款，就該「假會員
」而言，其會款係由被告繳付，從無由「假會員」自行繳交會款
之情，能否謂上開「假會員」亦有遭詐騙而繳付活會會款情事，
非無研求之餘地。乃原判決引為事實一部之附表一至附表五，均
將被告以假會員名義繳交之會款，併予列入計算為被告詐欺所得
之款項，同有未洽。(四)、審理事實之法院，對於案內與認定事實
、適用法律、罪名成立與否，或於公平正義之維護或對被告利益
有重大關係之一切證據，除認為不必要者外，均應詳為調查，然
後基於調查所得之心證以為判斷之基礎。原判決認定，被告先後
多次以「假會員」陳阿菊（或陳秋菊）、陳鳳琴、黃秀惠、劉麗
萍、朱麗雲、楊寶月、游文賢、胡炯勝、陳阿珠、職念一、林素
香之名義，冒標並詐取活會會員款項等情。然被告於偵查、審理
中一再抗辯稱：「假會員」均係本來要參加互助會，後來未參加
，方由伊承擔下來。其中陳阿菊（或陳秋菊）有繳前面幾期會款
，後來未再續繳，就由伊承接下來等詞（見偵緝字第七十一號卷
第四十三頁、一審卷第七十二頁、原審卷第三十五頁）。茍其所
辯不虛，則被告若於原欲參加互助會之「假會員」無意參加之後
，為使互助會順暢運作，而承接「假會員」名義續繳會款，雖未
昭告通知會員，而有未當，然其以「假會員」名義標得會款，主
觀上有無偽造並行使私文書及詐欺取財之犯意，原判決未予闡析
論述，尚嫌理由欠備。(五)、認定事實所憑之證據，須實際存在，
就該案卷宗不難考見者，始克當之。倘判決書內所記載之證據，
與卷宗內筆錄或文件內容不相適合，則其判決之根據，實際上並
不存在，自屬採證違法。原判決事實認定，被告係在空白紙張上
書寫代表標金之數字，持以競標（另以言詞或紙張特徵表示係何
會員所出具者）之方式，遂行行使偽造私文書之犯行（見原判決
第一頁，事實欄第一段第六至十行）；然於判決理由並未載述其
憑以認定之證據，已有未合。況被告於偵查中曾供稱：「（盜標
時標單如何填寫？）寫『名字』、金額」等語（見前揭偵緝卷第
六頁）。原判決關於偽造標單記載內容之認定，與上開筆錄未盡
一致，殊嫌理由欠備且採證亦屬於法有違。以上或為檢察官上訴
意旨所指摘，或為本院得依職權調查之事項，被告亦上訴聲明不
服，應認原判決有撤銷發回更審之原因。又原不得上訴於第三審
之詐欺取財部分，公訴人認與行使偽造私文書罪有修正前牽連犯
裁判上一罪關係，為上訴效力所及，爰併予發回，附此敘明。被
告行為後，刑法部分條文業於九十四年二月二日修正公布，並自
九十五年七月一日施行，其中第三十三條第五款有關罰金刑之最
低額已經修正，第五十五條有關牽連犯、第五十六條關於連續犯
之規定，均經刪除；又中華民國九十六年罪犯減刑條例業於九十
六年七月四日制定公布，並自同年七月十六日施行，案經發回，
更審時宜併注意及之。
據上論結，應依刑事訴訟法第三百九十七條、第四百零一條，判
決如主文。
中　　華　　民　　國　九十六　年　　十　　月　 十八　 日
                      最高法院刑事第十二庭
                          審判長法官  洪　文　章
                                法官  王　居　財
                                法官  郭　毓　洲
                                法官  黃　梅　月
                                法官  邱　同　印
      本件正本證明與原本無異
                                      書  記  官
中　　華　　民　　國　九十六　年　　十　　月　二十三　日
                                                      v
